【裁判字號】    97,訴,360
【裁判日期】    980313
【裁判案由】    返還不當得利
【裁判全文】
臺灣士林地方法院民事判決               97年度訴字第360號
原      告  丙○○
訴訟代理人  謝生富律師
被      告  乙○
訴訟代理人  甲○○
上列當事人間請求返還不當得利事件，本院於中華民國98年3 月
23日言詞辯論終結，判決如下：
    主  文
原告之訴及假執行之聲請均駁回。
訴訟費用新臺幣壹萬零壹佰拾元由原告負擔。
    事  實  及  理  由
一、按訴狀送達後，原告不得將原訴變更或追加他訴。但請求之
    基礎事實同一、擴張或減縮應受判決事項之聲明者，不在此
    限，民事訴訟法第255 條第1 項第2 、3 款定有明文。本件
    原告起訴時，依據民法第179 條不當得利之法律關係請求，
    訴之聲明為「被告應給付原告新臺幣（下同）929,729 元，
    及自起訴狀繕本送達翌日起至清償日止，按年息5 ％計算之
    利息。」，嗣於訴訟進行中，追加民法第184 條第1 項侵權
    行為之法律關係，並變更聲明為「被告應給付原告新臺幣（
    下同）927,954 元，及自起訴狀繕本送達翌日起至清償日止
    ，按年息5 ％計算之利息」，核其所為雖屬訴之變更及追加
    ，然其請求之基礎事實同一，且係屬減縮應受判決事項之聲
    明，揆諸前開規定，自應准許。
二、原告起訴主張：被繼承人即兩造母親葉清秀係民國○ 年○ 月
    ○ 日生，91年12月20日因胃癌末期至財團法人長庚紀念醫院
    林口分院（以下簡稱林口長庚醫院）住院診療，其住進林口
    長庚醫院時，均由醫療儀器控管臥病在床，無法動彈，意識
    模糊，嗣病情惡化，昏迷不醒，於92年3 月8 日死亡。繼承
    人包括葉正雄（其父母相繼於71年間、74年間相繼死亡，由
    其代位繼承）、葉東波、丙○○、葉由利、乙○、丁○○、
    葉素貞。詎被告以葉清秀出具委託書方式，先後於臺北市北
    投尊賢郵局：(一)91年10月11日提領定期儲金第00000000帳號
    ，計464,982 元（本金452,134 元、利息12,848元）；(二)91
    年12月23日提領定期儲金第00000000帳號，計1,120,880 元
    （本金1,112,150 元、利息8,730 元）；(三)91年12月27日提
    領存簿儲金第0000000 帳號，計4,896,780 元；(四)92年1 月
    27日提領存簿儲金第0000000 帳號，計7,040 元；(五)92年3
    月27日提領存簿儲金第0000000 帳號，計6,000 元，合計提
    領6,495,682 元。於葉清秀死亡後，被告並未將前開存款提
    列為遺產，並按應繼分分配與各繼承人，而竊佔據為己有，
    自屬無法律上原因而受有利益，致其他繼承人受有損害，原
    告為繼承人之一人，受有7 分之1 之損害即927,954 元，爰
    依民法第179 條、第184 條第1 項規定請求被告給付前開金
    額等語，並聲明：(一)被告應給付原告927,954 元，及自起訴
    狀繕本送達翌日起至清償日止，按年息5 ％計算之利息。(二)
    願供擔保，請准宣告假執行。
三、被告則以：葉清秀之夫死亡時，原告於分得遺產後即棄葉清
    秀於不顧，因而對原告所作所為非常失望。葉清秀長期居住
    於竹東，由被告及居住於竹東之丁○○夫婦扶養，丁○○及
    其夫婿對葉清秀照顧有加，由於葉清秀的存款多為定存，因
    此葉東波、葉由利及原告等人之子女向葉清秀索費、葉清秀
    本人之生活費、零用金、出國旅遊費，皆由其向丁○○借付
    ，因此，葉清秀生前告以被告將其名下存款取出，用以支付
    醫藥費、看護費、喪葬費、或其他開支之用，剩下的即作為
    返還丁○○借款之用。被告於提款後或以匯款方式匯到竹東
    ，或以現金交付丁○○。原告所稱被告提領6,495,682 元，
    其中(一)91年10月11日提領464,982 元，係期滿解約提領匯至
    竹東黃增奎帳戶，轉給現居美國之葉由利之女林佳陵攻讀博
    士之用；(二)91年12月23日提領1,120,880 元，係提早解約以
    其女黃如茵之名義匯至竹東丁○○之帳戶；(三)91年12月27日
    提領4,896,780 元係在竹東之銀行提早解約存入葉清秀之臺
    北市尊賢郵局帳號，再匯回竹東丁○○之帳戶；(四)92年1 月
    27日提領之7,040 元係現金交付丁○○。葉清秀之意識狀態
    ，除死亡前一、二星期外，均屬清楚，並無原告所稱意識模
    糊，昏迷不醒等事實，其如何處分其財產，係其權利之行使
    ，他人無從置喙，被告遵葉清秀指示提領轉帳，是前開款項
    非屬遺產。是葉清秀之遺產，僅其死亡後所提領之6,000 元
    ，而前開6,000 元亦已交付丁○○云云資為抗辯，並聲明：
    (一)原告之訴駁回。(二)如受不利判決，願供擔保請准宣告免為
    假執行。
四、兩造不爭執之事實：
  (一)被繼承人即兩造母親葉清秀係8 年4 月8 日生，91年12月2
    0 日因胃癌末期至林口長庚醫院住院診療，於92年3 月8 日
    死亡。繼承人包括葉正雄（其父母相繼於71年間、74年間相
    繼死亡，由其代位繼承）、葉東波、丙○○、葉由利、乙○
    、丁○○、葉素貞。
  (二)被告以葉清秀出具委託書方式，先後於臺北市北投尊賢郵局
    ：(一)91年10月11日提領定期儲金第00000000帳號，計464,98
    2元（本金452,134元、利息12,848元）；(二)91年12月23日提
    領定期儲金第00000000帳號，計1,120,880元（本金1,112,1
    50元、利息8,730元）；(三)91年12月27日提領存簿儲金第000
    0000帳號，計4,896,780元；(四)92年1月27日提領存簿儲金第
    0000000帳號，計7,040元；(五)92年3月27日提領存簿儲金第0
    000000帳號，計6,000元，合計提領6,495,682元。
  (三)原告前以被告侵占葉清秀之存款及偽造文書，向臺灣士林地
    方法院檢察署提出告訴，經以94年度偵字第1746號案件受理
    ，於94年5 月31日為不起訴處分，原告不服，聲請再議。經
    臺灣高等法院檢察署以94年度上聲議字第2271號，於94年9
    月29日駁回再議聲請，原告不服，向本院刑事庭聲請交付審
    判，經以94年度聲判字第48號受理，於95年2月6日裁定「聲
    請駁回」。
  (四)被告於91年10月11日以葉清秀為匯款人名義，匯款491,530
    元予黃增奎即丁○○之配偶。
  (五)被告於91年12月27日以黃如茵為匯款人名義，匯款1,120,88
    0 元予丁○○。
  (六)被告於91年12月27日以葉清秀為匯款人名義，匯款4,896,78
    0 元予丁○○。
五、得心證之理由：本件原告主張被告未經葉清秀之授權提領前
    開存款之事實，為被告所否認，而以前開情詞置辯，是本件
    兩造之爭點，即在於：(一)被告提領葉清秀之前開存款是否經
    葉清秀之授權？(二)原告依據民法第179 條規定請求被告返還
    927,954 元，有無理由？(三)原告依據民法第184 條第1 項規
    定請求被告給付927,954 元，有無理由？茲分述如下：
  (一)被告提領葉清秀之前開存款是否經葉清秀之授權？
  1.經本院向林口長庚醫院函查葉清秀自91年10月10日入院至92
    年1 月27日住院期間之意識狀態，經林口長庚醫院先後回函
    稱：「據病歷記載，葉女士係91年10月10日至同年11月11日
    於本院住院，當時係診斷為胃癌併肝轉移及糖尿病並接受手
    術治療，病患住院期間意識係清楚且足以表達其意願。後病
    患於91年12月20日再度入院，住院期間於92年1 月18日意識
    陷入昏迷而無法表達意願，後病患於同年3 月8 日不治死亡
    。」、「據病歷記載，葉女士91年12月20日至92年1 月18日
    於本院住院期間，曾多次藉助呼吸器維持呼吸而無法開口說
    話，但其意識仍算清醒，直至92年1 月18日始陷入昏迷，並
    於同年3 月8 日不治死亡」，有林口長庚醫院97年10月20日
    （97）長庚院法字第0882號函、98年1 月23日（98）長庚院
    法字第0074號函各1 件在卷可稽（本院卷第71頁、115 頁）
    ，參以證人葉東波即葉清秀之長子於臺灣士林地方法院檢察
    署92年度他字第3123號刑事偵查時證稱：「（母親住院後意
    識是否清楚？）母親大都意識清楚，也能表達意見。住院期
    間也曾出院過」、「（母親何時意識不清？）過世前二星期
    在加護病房內才意識不清，但有時意識清楚時因插管不能說
    話，但也可寫字」等語（見93年12月24日訊問筆錄），則原
    告所指葉清秀在住院期間意識不清云云，顯非實情。至原告
    雖聲請傳喚其配偶許秀鳳到庭證稱伊婆婆91年12月20日住院
    後其每天都會去看葉清秀，每次待10幾、20分鐘，每次去她
    都是在昏睡中，護士也說阿媽在休息，伊有問護士伊婆婆有
    沒有醒，護士說沒有，伊先生有留電話麻煩護士伊婆婆醒時
    打電話給伊，也沒有打等語，然證人許秀鳳為原告之配偶，
    其證言實有偏頗原告之嫌，況其所述護士之說詞亦屬傳聞證
    據，自難憑其證言認葉清秀在前開住院期間意識均屬不清。
  2.再據葉東波於前開刑事案件中證稱：母親如要領錢，如身體
    較佳，則由母親自行處理，身體不好時，則交由丁○○處理
    ，而丙○○平時不管事，亦未回家拜拜，另醫藥費、看護費
    、喪葬費從未出過錢等語。且被告於前開刑事案件中所提記
    載「我葉清秀全權委託三女丁○○處理本人所有存款  葉清
    秀  葉清秀  中華民國91年12月10日」之字條，經檢察官提
    示證人葉東波，證人葉東波亦稱下方葉清秀之簽名像其母親
    的字等語。又原告並不否認葉清秀確與丁○○同住20幾年之
    事實，稽諸葉清秀係8 年4 月8 日生，92年3 月8 日死亡時
    已近84歲，依修正前勞動基準法之規定，60歲為強制退休年
    齡，是葉清秀自其死亡前24年間均無工作，20幾年均與被告
    丁○○同住，其生活起居均受被告丁○○夫婦悉心照顧及被
    告乙○幫忙照顧，是葉清秀於年老力衰時，將財物、印章、
    身分證件交由與其最親近之子女丁○○、乙○，由渠等代為
    提領、保管，實符常情，又被告於92年1 月27日所提領之7,
    040 元，確已交付予丁○○，亦據證人丁○○到庭證述無訛
    ，從而，葉清秀生前既曾將印章、身分證授權乙○使用，並
    委由其領款交付予證人丁○○，則被告提領葉清秀之前開存
    款應係經葉清秀之授權，堪以認定。
  3.再被告於葉清秀死亡後之92年3 月27日提領葉清秀北投尊賢
    郵局存款6,000 元，已交付丁○○用以支付殯葬費乙節，業
    據證人丁○○到庭證述屬實，衡情葉清秀係於92年3 月8 日
    過世，當時確有支出醫療、殯葬費用之需求，足見被告乙○
    於葉清秀死亡後，提領葉清秀所有存於北投尊賢郵局之6,00
    0 元交付證人丁○○，以支付上開應由遺產及全體繼承人共
    同負擔之費用，客觀上並未生損害於其他繼承人。
  (二)綜上，被告既係基於葉清秀之授權或為支出殯葬費而提領前
    開存款，並均已交付予證人丁○○，則被告所為提領前開存
    款之行為實有法律上原因，亦無不法可言。則原告依據不當
    得利、侵權行為之法律關係，請求被告給付927,954 元及自
    起訴狀繕本送達翌日起至清償日止按年息5 ％計算之利息，
    實屬無據，應予駁回。其假執行之聲請亦失所附麗，應併予
    駁回。
六、本件事證已臻明確，其餘兩造主張、陳述暨所提之證據，經
    審酌均與本院前揭判斷不生影響，爰不一一詳予論述，附此
    敘明。
七、本院依職權定本件訴訟費用額為10,130元（第一審裁判費10
    ,130 元） ，應由原告負擔。
八、訴訟費用負擔之依據：民事訴訟法第78條、第87條第1 項。
中    華    民    國    98    年    3     月    13    日
                  民事第一庭  法  官  藍雅清
以上正本證明與原本無異。
如對本判決上訴，應於判決送達後20日內向本院提出上訴狀。
中    華    民    國    98    年    3     月    18    日
                              書記官  蘇意絜


司法院資訊處製作；財團法人民間司法改革基金會備份。
